行  政  法  院  判  決                          八十八年度判字第二三六六號
    原      告  甲○○
    訴訟代理人  乙○○
    被      告  財政部臺灣省中區國稅局
右當事人間因綜合所得稅事件，原告不服行政院中華民國八十七年八月二十八日台八
十七訴字第四二五一二號再訴願決定，提起行政訴訟，本院判決如左︰
    主  文
原告之訴駁回。
    事  實
緣原告民國（以下同）八十一年度綜合所得稅結算申報，被告以其漏報取自國防部中
山科學研究院（以下簡稱中科院）之薪資所得計新台幣（下同）三七九、一○四元，
乃核定補徵稅額四六、○四二元。原告不服，就取自中科院薪資所得三七九、一○四
元部分，申經復查結果，未准變更。提起訴願、再訴願，均遭決定駁回，遂提起行政
訴訟。茲摘兩造訴辯意旨於次：
原告起訴意旨略謂：一、就大院八十七年度判字第二○一九號判決理由事項，對原告
有利之部分，及行政命令生效日期之規定未參酌民國七十八年四月二十九日行政院台
八十七規字第一○九○四號函釋規定辦理，仍維持原判，顯有違誤，乃提出原告免於
追課五年稅之主張。復依稽徵機關之答辯：『況財政部台灣省北區國稅局於八十二年
間派員前往中科院調查瞭解結果，其支付中科院非軍職人員之品位加給及技術津貼確
係按月給付方式，復經中科院．．．等語。足見中科院給付非軍職人員之品位加給及
技術津貼之所得屬經常性補助費云云；其中明顯述及稽徵機關承認系爭品位加給及技
術津貼為經常性研究補助費，則依第四條第八款之規定自屬免稅範圍。又如依所得稅
法第十四條第一項第三類「薪資所得．．．及依第四條規定免稅之項目不在此限。」
之規定，復無扣繳憑單，原告當年自不負申報義務。二、依大院判決八十七判例第二
○一九號判決主文理由事項：「而首揭所得稅法之規定也一直未變，僅補充解釋該稅
法之行政院及財政部函函釋變更．．．』（如附件二）明確表示大院之評事亦同意財
政部六十八台財稅三八五○一號及行政院八十四台財三七○○七函確為補充法律解釋
。並且由徵免原則變更為徵稅確立，則依行政院七十八年四月二十九日行政院台七十
八規字第一○九○四號函第二項『至如行政機關本於職權就法規條文未規定事項所作
補充規定，應自補充規定下達日生效，亦經本院七十一年三月二十四日台七十一財字
第四五四七號函釋有案．．．』之規定；本件系爭品位加給、技術津貼遲至八十四年
台財三七○○七號函始補充解釋確立應予繳稅，自不應產生追溯問題，合該指明。三
、依上開說明，原告懇請大院依法判決財政部追溯五年違背法令，並撤銷原處分，復
查決定、訴願決定及再訴願決定等語。
被告答辯意旨略謂：一、按「中華民國政府或外國政府，國際機構、教育、文化、科
學研究機構、團體，或其他公私組織，為獎勵進修、研究或參加科學或職業訓練而給
與之獎學金及研究、考察補助費等所得，免納所得稅。但受領之獎學金或補助費，如
係為授與人提供勞務所取得之報酬，不適用之。」為行為時所得稅法第四條第八款所
規定。次按「公、教、軍、警、公私事業職工薪資及提供勞務者之所得，為薪資所得
，該項所得之計算，以在職務上或工作上取得之各種薪資收入為所得額；前項薪資包
括薪金、俸給、工資、津貼、歲費、獎金、紅利、各種補助費及按月或按年分期給付
之退休金或養老金。但為雇主之目的，執行職務而支領之差旅費、日支費及加班費不
超過規定標準者，及依同法第四條規定免稅之項目，不在此限。」復為同法第十四條
第一項第三類所明定。二、本件原告八十一年度綜合所得稅結算申報，經本局沙鹿稽
徵所核定綜合所得總額一、三四一、八七六元，應補稅額四六、○四二元，原告不服
，就核定其取自中科院之「技術津貼」三九七、一○四元項目，依法申請復查，原告
主張「技術津貼」不屬薪資所得為免稅所得，經查中科院所核發「技術津貼」之性質
，為經常性研究補助費給與，且按月按職級定額支給，依首揭規定核屬提供勞務取得
之報酬為薪資所得；另中科院對於給付非軍職員工八十一年度「品位加給」及「技術
津貼」，已依規定填發扣免繳憑單在案，又根據行政院秘書長八十四年十月十七日台
八十四財三七○○七號函復國防部八十四年九月二日珍琥字第二二九一號函稱：「
貴部報院為中山科學研究院給付非軍職人員之科技品位加給暨技術津貼免扣繳所得稅
一案，與現行法令規定不合，奉示：本案應依法課徵所得稅．．．」，又依財政部八
十五年十二月五日台財稅第八五一九二八○九一號函示：「．．．中山科學研究院支
付非軍職人員『科技品位加給』暨『技術津貼』，既經查明係通案依職級按月定額給
付，核屬所得稅法第十四條第一項第三類之薪資所得．．．應依法課徵綜合所得稅。
」復查後認為原核定並無不合，應予維持。原告於訴願階段復主張行政命令不可溯及
既往，經查中科院所訂科技人員品位加給支給標準表及技術員薪給標準表之等級，每
月按職級定額領取科技品位加給或技術津貼，該院與其聘僱人員之約定事項亦載明所
指薪給除實物代金及眷補費外，包括全部給與，又財政部臺灣省北區國稅局於八十二
年間曾派員前往該院瞭解結果，該院支付非軍職人員之品位加給及技術津貼係採按月
給付方式，並非按研究計畫個案給付，復經中科院八十一年十一月三日八十一訓誠字
第一六八七三號函，說明該院各類薪資扣繳所得狀況，略以該院於年度開始即訂有各
項研究計畫，並按照研究計畫逐月實施。各項研究計畫除一般經費外，為獎勵科技人
員竭盡心智參與研發工作，另編列研發人員研究補助費及技術津貼。為便利作業，研
發人員研究補助費係採按月發放方式，再經由成本歸戶手續，回歸計畫預算內（如研
究補助費採個案給付，必將增加人力及作業之負擔，不符經濟效益）等語，足見中科
院給付非軍職員工之品位加給及技術津貼之所得，屬經常性補助費給與，且依職級按
月定額支給，為提供勞務所取得之報酬，依行為時所得稅法第四條第八款但書及第十
四條第一項第三類規定，核非免稅之所得，本局於法定核課期間內依法發單補徵稅款
，並無不合。原告主張基於信賴利益不宜追溯補徵，於法無據。是復查結果維持原核
定，訴願、再訴願決定並持與本局相同論見予以駁回。三、原告主張系爭所得應免徵
所得稅，該所得是依研究計畫個案給付，且政府課稅應基於信賴保護原則不溯及既往
等語。惟本案原告提起本訴訟並無新理由，仍執前詞，殊無可採。四、基上論結，原
處分及所為復查、訴願、再訴願決定並無違誤，請駁回原告之訴等語。
    理  由
按中華民國政府或外國政府，國際機構、教育、文化、科學研究機構、團體，或其他
公私組織，為獎勵進修、研究或參加科學或職業訓練而給與之獎學金及研究、考察補
助費等所得，免納所得稅。但受領之獎學金或補助費，如係為授與人提供勞務所取得
之報酬，不適用之，為行為時所得稅法第四條第八款所規定。又凡公、教、軍、警、
公私事業職工薪資及提供勞務者之所得，為薪資所得，該項所得之計算，以在職務上
或工作上取得之各種薪資收入為所得額；前項薪資包括薪金、俸給、工資、津貼、歲
費、獎金、紅利、各種補助費及按月或按年分期給付之退休金或養老金。但為雇主之
目的，執行職務而支領之差旅費、日支費及加班費不超過規定標準者，及依同法第四
條規定免稅之項目，不在此限，復為同法第十四條第一項第三類所明定。本件原告八
十一年度綜合所得稅結算申報，其取自中科院之薪資所得三九七、一○四元，未合併
申報，被告乃核定應補徵稅額四六、○四二元。原告不服，就該薪資所得本稅部分，
循序提起行政訴訟，主張如事實欄所載。經查，憲法第一百六十五條、第一百六十六
條、第一百六十七條第三款，係規定教育科學藝術工作者生活之保障、科學之發明與
創造之獎勵及古蹟文物之保護、於學術或技術有發明者之獎勵與補助等，與憲法第十
九條規定人民有依法律納稅之義務，兩者併行不背。前者，要求政府依國民經濟進展
之情形，隨時提高教育科學藝術工作者之待遇、獎勵或補助發明者；但並不因此免除
該類人員依法納稅之義務。故除法律明定得免納稅義務者外，稅捐單位對之課徵各類
稅款，無違憲法第一百六十五條、第一百六十六條、第一百六十七條第三款、第一百
七十條及中央法規標準法第十一條規定。是中科院不論依何法源設立，其所屬人員除
非法律明定免徵所得稅外，自不得解免其納稅之義務，原告指所得稅法第四條第八款
但書之規定違憲云云，要無可取。又行政法上所謂信賴保護原則，係指人民因相信既
存之法秩序，而安排其生活或處置其財產，則不能因嗣後法規之制定或修正，而使其
遭受不能預見之損害，用以保護人民之既得權益。本原則之適用，係在禁止新制定或
修正法規有溯及既往之效力。而所謂平等原則，係指相同之事件應為相同之處理，不
同之事件則應為不同之處理，除有合理正當之事由外，否則不得為差別待遇。本件中
科院之預算雖分別依計畫編列人事費支應其員工之各項給與，但實際上領受「品位加
給」或「技術津貼」之非軍職人員，無論配屬之單位參與不同計畫，均依該院所訂「
科技人員品位加給支給標準表」、「技術員薪給標準表」之等級，每月按級定額領取
科技品位加給或技術津貼。且該院與其聘僱人員之約定事項亦載明所指薪給，除實物
代金及眷補費外，包括全部給與，其非軍職人員所領受之科技品位加給或技術津貼，
核屬因提供勞務所取得之報酬，應無行為時所得稅法第四條第八款免納所得稅規定之
適用。況財政部臺灣省北區國稅於八十二年間派員前往該中科院瞭解結果，其支付非
軍職人員之科技品位加給及技術津貼確係按月給付方式，復經中科院八十一年十一月
三日（八一）訓誠字第一六八七三號函致該局，說明該院各類薪資扣繳所得稅狀況：
「本院於年度開始即訂有各項研究計畫，並按照研究計畫逐月實施。各項研究計畫除
一般經費外，為獎勵科技人員竭盡心智參與研發工作，另編列研發人員研究補助費及
技術津貼。為便利作業，研發人員研究補助費係採按月發放方式，再經由成本歸戶手
續，回歸計畫預算內（研究補助費採個案給付，必將增加人力及作業之負擔，不符經
濟效益）」等語。足見中科院給付非軍職員工之品位加給及技術津貼之所得，屬經常
性研究補助費給與，依職級按月定額支給，為提供勞務所取得之報酬，依首揭規定，
核非免稅之薪資所得，被告依法發單補徵稅款，未逾稅捐稽徵法第二十一條所定核課
期間，於法並無不合。次查，所得稅法第四條第八款立法意旨，固在獎勵研究等，但
仍須合於該款規定要件者，始能獲免稅獎勵，尚非所有獎學金或補助費均得免稅。而
首揭所得稅法規定一直未變更，解釋該稅法之行政院及財政部之函釋縱有變更，既未
及於法規之制定或修正，則上開函釋之變更應追溯至首開稅法頒布時生效適用，無行
政法信賴保護原則之適用，且與中央法規標準法第五條、第六條無違，亦無須依該法
第七條送立法院。況財政部（六十八）台財稅第三八五○一號函係謂：「一、凡依職
級按月定額發給者，應屬各該研究人員之薪資所得，應於給付時應依法辦理扣繳，所
得人並應於年度結算申報時合併申報課稅。二、如係按研究計劃個案給付、並非通案
按職級按月給付者，則為研究補助費，依法可免納所得稅。三、如屬第一種情形，中
科院以往未依法扣繳，所得人以往年度亦未申報納稅者，應即請中科院轉知各所得人
自行向稽徵機關補報並補繳應納稅款，可免予處罰，自六十九年一月起，中科院應於
給付時依法扣繳，所得人應於每年終後合併申報綜合所得稅。．．．」該函釋明白指
出，凡依職級按月定額發給者，應屬研究人員之薪資所得，所得人應申報課稅，並未
就系爭依職級按月定額發給之所得為應予免稅之承諾，無信賴保護原則之適用。財政
部臺灣省北區國稅局八十二年四月十五日北區國稅三第八二○○七三○七號函僅係該
局對財政部之建議函，並非對外發布之有效函釋，亦不因該建議函而生信賴保護之問
題。行政院、財政部就中科院非軍職人員所領品位加給及技術津貼等函釋，均係對該
類所得是否合於所得稅法第四條第八條免稅條件為解釋，亦即對條文文義為闡明，性
質上為解釋函，應自法規生效之日起有其適用，上開函釋並非就稅法未規定事項另作
補充規定，本院八十七年度判字第二○一九號判決亦認上開函釋為「解釋」函，自法
規生效日起適用，與行政院七十八年四月二十九日行政院台八十七規字第一○九○號
函並無不同。原告所引本院其他判決，與本案情形有間，且非判例，尚無拘束本件效
力。綜上所述，原告上開主張各節均不足採，被告依首揭規定補徵原告漏報稅款，一
再訴願決定，遞予維持，俱無違誤，原告起訴意旨經查無理由，應予駁回。
據上論結，本件原告之訴為無理由，爰依行政訴訟法第二十六條後段，判決如主文。
中    華    民    國     八十八      年      六      月       十        日
                    行 政 法 院 第 二 庭
                                審 判 長 評  事      陳  石  獅
                                         評  事      徐  樹  海
                                         評  事      彭  鳳  至
                                         評  事      黃  合  文
                                         評  事      林  茂  權
右  正  本  證  明  與  原  本  無  異
                                         法院書記官  蘇  金  全
中    華    民    國     八十八      年      六      月      十一       日
